臺北高等行政法院判決
                                      109年度訴字第420號
                                    110年9月30日辯論終結
原      告  家福股份有限公司

代  表  人  王俊超（董事長）

訴訟代理人  劉恩廷  律師
            師彥方  律師
            趙永瑄  律師
被      告  桃園市政府

代  表  人  鄭文燦（市長）

訴訟代理人  林三加  律師 
上列當事人間勞動基準法事件，原告不服勞動部中華民國109年2
月7日勞動法訴二字第1080025349號訴願決定，提起行政訴訟，
本院判決如下：
    主  文
訴願決定及原處分關於罰鍰及限即日起改善部分均撤銷。
確認原處分關於公布原告名稱及負責人姓名部分為違法。
原告其餘之訴駁回。
訴訟費用由被告負擔。
    事實及理由
一、爭訟概要︰
　　原告從事綜合商品零售業，為適用勞動基準法（下稱勞基法
    ）之行業，經被告所屬勞動檢查處於民國108年8月8日至原
    告之中壢分公司及內壢分公司實施勞動檢查，及108年8月16
    日請原告至該處受檢，發現原告未經工會同意，使所僱內壢
    分公司女性勞工郭俐伶、姚舜薰、吳秋蓮及崔茂梅（下稱郭
    俐伶等4人）於108年6月份在午後10時至翌晨6時之時間內工
    作，乃以108年8月30日府勞檢字第1080211408號函（下稱被
    告108年8月30日函）請原告陳述意見。案經被告審酌調查事
    實證據及原告陳述之意見後，核認原告違反勞基法第49條第
    1項規定（下稱系爭規定）之違規事實明確，而依同法第79
    條第1項第1款、行為時勞基法第80條之1第1項、桃園市政府
    處理違反勞動基準法事件統一裁罰基準（下稱統一裁罰基準
    ）附表第48項規定，以108年9月25日府勞檢字第1080233674
    1號裁處書（下稱原處分），處原告罰鍰新臺幣（下同）55
    萬元，並公布原告名稱及負責人姓名，另限即日起改善。原
    告不服，提起訴願，經勞動部以109年2月7日勞動法訴二字
    第1080025349號訴願決定駁回（下稱訴願決定），原告仍不
    服，因此提起本件行政訴訟。
二、原告起訴主張及聲明︰
  ㈠主張要旨：
  ⒈原告之內壢分公司並未成立分公司工會，故依改制前行政院
    勞工委員會（下稱勞委會）92年7月16日勞動2字第09200406
    00號函釋意旨，原告使所僱內壢分公司女性勞工於夜間工作
    （午後10時至翌晨6時），應由內壢分公司之勞資會議為之
    。而原告之內壢分公司業於108年3月17日舉行108年第1次勞
    資會議，並作成「因公司營運需要，必要時得安排女性同仁
    於晚上10點至翌日清晨6點之時間內工作。對女性同仁夜間
    工作，公司將提供必要之安全衛生設施；若無大眾運輸工具
    可供運用時，公司將提供交通協助。女性同仁如因健康或其
    他正當理由，不能於夜間工作，應主動告知主管。公司不會
    安排妊娠或哺乳期間之女性同仁於夜間工作，請於妊娠或哺
    乳期間之女性同仁務必如時告知，以利調整工作時間。」之
    決議，原告據此經過員工本人之同意，使所僱內壢分公司女
    性員工於夜間出勤，自無不法。
  ⒉原告為國際知名連鎖量販業者，全臺約有近170間分公司營運
    ，且遍佈全省各地，總員工人數約1萬3,500人，各分公司有
    其不同之地域性與企業文化。原處分未依行政程序法第9條
    、第36條規定，對原告有利不利之事項一併注意，全未考量
    勞動環境之屬地性，及原告之樹林分公司於100年5月1日所
    成立總公司企業工會之代表性是否充足，即逕認原告之企業
    工會已成立，有關各分公司女性員工於夜間工作之同意應由
    該工會為之，而否定內壢分公司依法召開勞資會議之效力，
    此毋寧變相認定工會應凌駕於個別員工之上，而迫使多數員
    工應遵行僅代表少數會員意見之工會決議，顯已逸脫法律保
    障勞工團結權之本意，而損害個別勞工之權益。
  ⒊原告係經內壢分公司之勞資會議同意，使所僱內壢分公司女
    性員工於夜間出勤，縱認不符系爭規定，然原告主觀上並無
    任何不法意識，自不具有違反該規定之故意或過失；況原告
    因與本件相同爭點而遭主管機關裁罰之案件，多達數10件以
    上，不同法院就相同爭點之裁處事實又有不同之法律見解，
    是依司法院釋字第685號解釋大法官林錫堯提出、許宗力加
    入協同意見書之意旨，原告因合理信賴最高行政法院105年
    度判字第165號等判決之法律見解，故對原告而言，採取被
    告所據之法律見解係無期待可能性，自應認於此情形下存有
    「超法定之阻卻責任事由」，而不應受罰。
  ⒋司法院已於110年8月20日作成釋字第807號解釋，認為系爭規
    定違反憲法第7條保障性別平等之意旨，應自該解釋公布之
    日起失其效力，足見原處分認事用法，均有違誤。
  ㈡聲明（110年9月30日言詞辯論筆錄第4頁）：
  ⒈先位聲明：訴願決定及原處分均撤銷。
  ⒉備位聲明：
  ⑴訴願決定及原處分關於罰鍰及限即日起改善部分均撤銷。
  ⑵確認原處分關於公布原告名稱及負責人姓名部分為違法。  
三、被告答辯及聲明：
  ㈠答辯要旨：
  ⒈系爭規定之「工會同意」，係指「依工會法規定，結合同一
    事業單位之勞工所組織之企業工會」，此有勞委會100年11
    月25日勞動2字第1000091838號函釋可參，故僅在「事業單
    位無工會」之情形下，始可由「勞資會議」代為同意。
  ⒉原告總公司之企業工會於100年5月1日成立後，關於「原告未
    經工會同意，欲以分公司之勞資會議取代工會同意，而使勞
    工延長工時及女性勞工夜間工作」等情之爭議，勞委會103
    年2月6日勞動2字第1030051386號函釋及103年2月13日勞檢1
    字第1030150063號函釋，咸認原告各該分公司（廠場）如擬
    實施彈性（變形）工時等制度，應先徵得各該分公司（廠場
    ）企業工會同意；如該分公司（廠場）勞工未組織企業工會
    者，應徵得原告工會之同意，始得為之，且原告未取得原告
    之企業工會同意而使勞工延長工時或女性勞工夜間工作之違
    章行為，數年來不斷發生，原告所提出之行政爭訟，自106
    年間起，亦經相關行政法院判決原告行為違法，並早已有多
    件判決確定在案，益見原告就本件違章行為，明知於法不符
    ，顯有故意，亦無超法規阻卻責任事由。
  ⒊被告審酌全部事證，認原告未取得工會同意，使所僱內壢分
    公司女性勞工郭俐伶等4人於108年6月份在午後10時至翌晨6
    時之時間內工作，確有違反系爭規定之事實，並考量原告為
    僱用員工人數超過250人之公司、實收資本額67億餘元、原
    告係3年內第5次違反同一規定等情，依勞基法第79條第1項
    第1款、行為時勞基法第80條之1、統一裁罰基準附表第48項
    等規定，於法定裁罰額度範圍內，以原處分處原告罰鍰55萬
    元，並公布原告名稱及負責人姓名，另限即日起改善，應屬
    適法。
  ⒋行政處分適法性之判斷時點，應依「作成時」之法律及事實
    狀態判斷。司法院釋字第807號解釋僅自公布日110年8月20
    日起向後失效，並無溯及既往之效力，且該號解釋係以違反
    系爭規定違憲，並非否定系爭規定要求雇主使女性勞工夜間
    工作「應先取得工會同意」之安全機制，足見原處分所裁罰
    之基礎事實，並非該號解釋之主要事由，故原處分於作成時
    之認事用法，均無違誤。
  ㈡聲明：原告之訴駁回。
四、爭點：
  ㈠原告不服原處分，其正確之訴訟類型為何？
  ㈡被告以原告違反系爭規定作成原處分，是否合法？
五、本院的判斷：
  ㈠前提事實：
　　上開爭訟概要所述之事實，為兩造所不爭執，並有原處分（
    乙證1）、被告所屬勞動檢查處勞動條件檢查紀錄表（乙證2
    、6、12）、被告所屬勞動檢查處勞動條件—告知單（乙證3
    、7）、被告勞工訪談紀錄（乙證4、5、8、9、10）、被告1
    08年8月13日府勞檢字第1080201853號函（乙證11）、被告
    勞動條件訪談紀錄（乙證13）、原告刷卡時間補登表（乙證
    14、15、16、17）、被告108年8月30日函（乙證18）、原告
    108年9月12日108年家福法字第20190912002號函（乙證19）
    、勞工保險投保單位查詢結果清冊（乙證21）、原告之公司
    基本資料（乙證22）可查，堪信為真。
  ㈡原告不服原處分，關於罰鍰及限即日起改善部分，其正確之
    訴訟類型應為撤銷訴訟；關於公布原告名稱及負責人姓名部
    分，其正確之訴訟類型應為處分違法之確認訴訟：
  ⒈依行政訴訟法第4條第1項之規定，人民因中央或地方機關之
    違法行政處分，認為損害其權利或法律上之利益，經依訴願
    法提起訴願而不服其決定，得向行政法院提起撤銷訴訟。對
    於行政處分提起撤銷訴訟目的，在於解除行政處分之規制效
    力，若行政處分之規制效力仍然存在，原則上即有提起撤銷
    訴訟之實益。又行政處分之執行與其規制效力之存續係屬二
    事，已執行完畢之行政處分，若其規制效力仍然存在，且有
    回復原狀之可能者，行政法院仍應准原告提起撤銷訴訟以為
    救濟，除非行政處分已執行，且無回復原狀之可能，或行政
    處分之規制效力已因法律上或事實上之原因而消滅，始認其
    欠缺提起撤銷訴訟之實益，而於原告有即受確認判決之法律
    上利益時，許其依法提起確認該行政處分違法訴訟。
  ⒉原處分作成後，原告已繳納罰鍰，被告亦已公布原告名稱及
    負責人姓名，但限即日起改善部分尚未執行，此據兩造陳述
    在卷（本院卷一第107、113頁），並有被告所屬勞動局網站
    資訊（乙證39）可稽。
  ⒊罰鍰處分係對違反行政義務行為所科處之公法上金錢給付義
    務。罰鍰金額經受處分人繳納完畢或經執行完畢，行政處分
    之規制力仍繼續存在，且為機關得保有該金錢給付之法律上
    原因；該罰鍰處分若經撤銷，則該財產上之變動將喪失法律
    上之原因而成為公法上不當得利，機關負有返還之義務。金
    錢因屬可代替物，經執行或繳納之罰鍰於該罰鍰處分遭撤銷
    時，仍可返還而可回復原狀，就此部分仍應進行撤銷訴訟之
    程序以為救濟。故原處分關於罰鍰及限即日起改善部分，其
    正確之訴訟類型應為撤銷訴訟。
  ⒋公布名稱或姓名之處分若是透過公告義務人過去違規行為之
    方式，以對於名譽或信用之負面影響作為行政制裁手段，應
    屬行政罰法第2條第4款所稱影響名譽之處分。此種情形，行
    政機關對義務人將公布名稱或姓名之通知為行政處分，而實
    際之公告行為則為執行處分之事實行為。而以向不特定人公
    開揭露責任人違法行為，以影響相關之事業單位及人員名譽
    作為處罰方式，其執行後發生影響名譽之事實上效果，且通
    常情形，此事實效果即便撤銷原處分，仍然存續。蓋相關資
    訊一經公告，則機關公布欄或政府公報或新聞紙之內容可能
    被閱讀，機關網站網頁之資料可能被瀏覽或截圖、下載，不
    論公告時間久暫、見聞人數多寡，對其名譽事實上之影響，
    並非移除公告或除去或更正網頁名單，即可回復。換言之，
    公布名稱或姓名之處分一經公告，即已執行完畢，且無法回
    復至未公布之情形，無法因撤銷而回復原狀（最高行政法院
    107年度判字第440、508號判決意旨參照）。故原處分關於
    公布原告名稱及負責人姓名部分，其正確之訴訟類型應為處
    分違法之確認訴訟。
  ⒌是以，原告先位聲明就訴請訴願決定及原處分關於罰鍰及限
    即日起改善部分均撤銷；備位聲明訴請確認原處分關於公布
    原告名稱及負責人姓名部分為違法，始屬正確之訴訟種類及
    聲明。
  ㈢原處分以違憲之系爭規定為依據，係屬違法：
  ⒈司法院於110年8月20日作成釋字第807號解釋：「勞動基準法
    第49條第1項規定：『雇主不得使女工於午後10時至翌晨6時
    之時間內工作。但雇主經工會同意，如事業單位無工會者，
    經勞資會議同意後，且符合下列各款規定者，不在此限：一
    、提供必要之安全衛生設施。二、無大眾運輸工具可資運用
    時，提供交通工具或安排女工宿舍。』違反憲法第7條保障性
    別平等之意旨，應自本解釋公布之日起失其效力。」其理由
    書並揭示：「……中華民國人民，無分男女，在法律上一律平
    等；國家應消除性別歧視，促進兩性地位之實質平等，憲法
    第7條及憲法增修條文第10條第6項，分別定有明文。憲法保
    障人民之平等權，並不當然禁止國家為差別待遇。惟法規範
    如採取性別之分類而形成差別待遇，因係以難以改變之個人
    特徵、歷史性或系統性之刻板印象等可疑分類，為差別待遇
    之標準，本院即應採中度標準從嚴審查（本院釋字第365號
    解釋參照）。其立法目的須為追求重要公共利益，所為差別
    待遇之手段，與目的之達成間具實質關聯，始與憲法平等權
    保障之意旨無違。……系爭規定之但書部分明定，雇主經工會
    同意，如事業單位無工會者，經勞資會議同意，且依該但書
    規定提供相關設施後，即得使女性勞工於夜間工作；亦即以
    工會或勞資會議之同意作為雇主使女性勞工於夜間工作之程
    序要件。就雇主對勞工工作時間之指示而言，工會或勞資會
    議之同意程序，通常固具有維護勞工權益之重要功能，避免
    弱勢之個別勞工承受雇主不合理之工作指示而蒙受生命身體
    健康之危害。然而，女性勞工是否適於從事夜間工作，往往
    有個人意願與條件之個別差異，究竟何種情形屬女性勞工應
    受維護之權益，本難一概而論，未必適宜全由工會或勞資會
    議代表代事業單位所有女性勞工而為決定。況各種事業單位
    之工會組成結構與實際運作極為複雜多樣，工會成員之性別
    比例亦相當分歧，其就雇主得否使女性勞工於夜間工作所為
    之決定，是否具有得以取代個別女性勞工之意願而為同意或
    不同意之正當性，實非無疑。基此，系爭規定以工會或勞資
    會議同意作為解除雇主不得使女性勞工於夜間工作之管制之
    程序要件，此一手段與系爭規定目的之達成間，亦難謂存有
    實質關聯。綜上，系爭規定對女性勞工所形成之差別待遇，
    難認其採取之手段與目的之達成間有實質關聯，更淪於性別
    角色之窠臼，違反憲法第7條保障性別平等之意旨，應自本
    解釋公布之日起失其效力。」等語。足見原處分以違憲之系
    爭規定為依據，並不合法。
  ⒉原告訴請將訴願決定及原處分關於罰鍰及限即日起改善部分
    均撤銷；確認原處分關於公布原告名稱及負責人姓名部分為
    違法，其訴訟實益在於除去違法之原處分後，原告即可免除
    限即日起改善之責任，被告並負有返還原告已繳納之罰鍰、
    將公布原告名稱及負責人姓名之公告自機關網站移除或進行
    更正等除去違法結果之義務。
  ⒊依司法院釋字第807號解釋文，系爭規定「應自本解釋公布之
    日（按：即110年8月20日）起，失其效力」，則自形式上觀
    察，被告於108年9月25日作成原處分時，系爭規定尚未失效
    ，仍屬有效之法規範。然法律與憲法牴觸者無效，為憲法第
    171條第1項所明定，則憲法80條規定法官依據法律獨立審判
    ，所稱之法律自係指未與憲法牴觸之法律。基此，法官當有
    遵守合憲性法律裁判之義務。故行政機關作成行政處分，所
    根據之法律規定，如於行政救濟程序進行中，經司法院解釋
    宣告為違憲，因該法律規定於制定時，即已牴觸憲法，而屬
    違憲法律，如仍承認其規範效力，拒絕對已提起行政爭訟而
    致該處分尚不具形式存續力之受處分人提供救濟機會，顯與
    實質法治國原則有違。雖然司法院大法官於宣告法律違憲之
    同時，有宣告該違憲法律立即失效，以及基於對立法機關調
    整規範權限之尊重，並考量解釋客體之性質、影響層面及修
    改法律所需時程等因素，避免因違憲法律立即失效，造成法
    律真空狀態或法秩序驟然發生重大之衝擊，並為促使立法機
    關審慎周延立法，以符合解釋意旨，而宣告定期失效之不同
    ，但此不影響該法律乃屬違憲之本質（司法院釋字第725號
    解釋理由參照）。又撤銷訴訟或違法處分之確認訴訟，旨在
    撤銷或確認行政機關之違法行政處分，藉以排除其對人民之
    權利或法律上之利益所造成之損害。如行政機關作成處分後
    ，其所根據之事實或法律發生變更，行政法院原則上不得據
    此認該處分有違法而予撤銷，此即撤銷訴訟應以行政處分作
    成時之法律為裁判基準之實體從舊原則。因處分違法之確認
    訴訟係由撤銷訴訟轉換而來，故處分是否違法之裁判基準時
    ，應比照撤銷訴訟，除法律別有規定外，原則上以處分作成
    時之法令與事實狀態為準（最高行政法院109年度判字第442
    號判決意旨參照）。惟上述實體從舊原則之適用，應以變更
    前、後之法律均屬合憲者為前提，若原處分所依據之法律，
    於處分作成後經司法院大法官宣告為違憲，且於受處分人對
    該處分所提撤銷訴訟或處分違法之確認訴訟案件審理中，該
    法律已失其效力，基於合憲秩序之維護與前述撤銷訴訟及確
    認違法訴訟判斷基準時點所欲維護之一般法律秩序相較，顯
    然前者有較強之維護理由，因此，行政法院應依裁判當時合
    憲有效之法律為基準，不得再適用該違憲法律，而應認定依
    該違憲法律作成之行政處分違法，如此方足以達成行政訴訟
    保障人民權益之目的。易言之，於此情形，基於實質法治國
    原則，對於行政救濟中之個案，無涉法安定性之考量，不應
    再繼續適用違憲之法令拒絕提供救濟，從而裁判之基準時點
    亦不能固守在以處分作成時之法律及事實狀態判斷處分之合
    法性，而應以法規違憲為由，例外將裁判基準時點移至言詞
    辯論終結時判斷處分之合法性。於108年1月4日修正公布之
    憲法訴訟法（原名稱：司法院大法官審理案件法）第53條第
    1項規定：「判決宣告法規範立即失效者，於判決前已繫屬
    於各法院而尚未終結之案件，各法院應依判決意旨為裁判。
    」其立法理由明揭：「審酌本法第38條規定憲法法庭之判決
    發生全面性拘束力，則應使在各法院繫屬中之所有案件，不
    再適用違憲之法規範。爰於第1項規定，法規範受宣告立即
    失效者，各法院對於繫屬中而尚未終結之案件，應依憲法法
    庭判決意旨為裁判。」亦同此意旨。此一規定雖於111年1月
    4日始生效，但其內容無非係將前述實務案例發展出之法理
    見解為具體化規範，自得為本院裁判時所參考。是被告徒以
    司法院釋字第807號解釋係宣告系爭規定自解釋公布之日即1
    10年8月20日起始失其效力，系爭規定於原處分作成時仍屬
    有效之法律為由，作為原處分於法無違之論據，與實質法治
    國原則有違，難認可採。
  ⒋系爭規定既經司法院釋字第807號解釋宣告違反憲法第7條保
    障性別平等之意旨，並於本件訴訟言詞辯論終結前之110年8
    月20日起即已失效，依上開說明，本院於裁判時即應將此情
    形納入考量，而認被告依據該違憲法律作成之原處分，係屬
    違法。
  ㈣綜上所述，被告依據違憲之系爭規定作成之原處分，係屬違
    法，訴願決定未及糾正，同有違誤，是原告先位聲明訴請訴
    願決定及原處分關於罰鍰及限即日起改善部分均撤銷；備位
    聲明訴請確認原處分關於公布原告名稱及負責人姓名部分為
    違法，為有理由，應予准許；至於原告先位聲明另訴請撤銷
    訴願決定及原處分關於公布原告名稱及負責人姓名部分，因
    欠缺權利保護必要而無訴之利益，核無理由，應予駁回。
六、本件判決基礎已臻明確，兩造其餘攻擊防禦方法及訴訟資料
    經本院斟酌後，均與判決結果不生影響，而無一一論述之必
    要，併予說明。
中　　華　　民　　國　　110　 年　　10　 月　　21　　 日
                    臺北高等行政法院第一庭
                              審判長法  官　許瑞助 
                                    法  官　林家賢 
                                    法  官　孫萍萍     
一、上為正本係照原本作成。
二、如不服本判決，應於送達後20日內，向本院提出上訴狀並表
    明上訴理由，如於本判決宣示後送達前提起上訴者，應於判
    決送達後20日內補提上訴理由書（須按他造人數附繕本）。
三、上訴時應委任律師為訴訟代理人，並提出委任書。（行政訴
    訟法第241條之1第1項前段）
四、但符合下列情形者，得例外不委任律師為訴訟代理人。（同
    條第1項但書、第2項）
得不委任律師為訴訟 代理人之情形 所  需  要  件 ㈠符合右列情形之一者，得不委任律師為訴訟代理人　 1.上訴人或其法定代理人具備律師資格或為教育部審定合格之大學或獨立學院公法學教授、副教授者。 2.稅務行政事件，上訴人或其法定代理人具備會計師資格者。 3.專利行政事件，上訴人或其法定代理人具備專利師資格或依法得為專利代理人者。 ㈡非律師具有右列情形之一，經最高行政法院認為適當者，亦得為上訴審訴訟代理人 1.上訴人之配偶、三親等內之血親、二親等內之姻親具備律師資格者。 2.稅務行政事件，具備會計師資格者。 3.專利行政事件，具備專利師資格或依法得為專利代理人者。 4.上訴人為公法人、中央或地方機關、公法上之非法人團體時，其所屬專任人員辦理法制、法務、訴願業務或與訴訟事件相關業務者。 是否符合㈠、㈡之情形，而得為強制律師代理之例外，上訴人應於提起上訴或委任時釋明之，並提出㈡所示關係之釋明文書影本及委任書。  
中　　華　　民　　國　　110　 年　　10　 月　　21　　 日
                                    書記官  李虹儒